【裁判字號】    94,訴,6387
【裁判日期】    950308
【裁判案由】    所有權移轉登記
【裁判全文】
臺灣臺北地方法院民事判決              94年度訴字第6387號
    原      告  乙○○
                            樓.
    訴訟代理人  林順益律師
    被      告  甲○○○
上列當事人間請求所有權移轉登記事件，本院於中華民國95年2
月22日言詞辯論終結，判決如下：
    主      文
被告應就被繼承人簡所有如附表所示之土地辦理繼承登記後
，將其所有權移轉登記與原告。
訴訟費用由被告負擔。
    事實及理由
一、原告主張：被告於民國77年11月8日將其被繼承人簡根母所
    有坐落台北縣貢寮鄉○○○○段15、17、17-1、21、22-2、
    22-3、23-2、353地號土地（下稱系爭土地，除17-1、353地
    號土地持分為二分之一外，其餘土地持分為全部）應有部分
    三分之一，以新台幣（下同）500,000元出售予原告，並約
    定系爭土地係屬禁止移轉之土地（農地），俟解禁後即辦理
    過戶登記手續，該標的物俟辦竣繼承登記，應即協同買主辦
    理過戶登記。另訴外人簡文言、簡森彬、王爽亦於77年9 月
    10日將其被繼承人簡根母所有上開土地應有部分三分之二，
    以929,500元出售予原告，並約定系爭土地係屬農地俟解禁
    後應即辦理過戶予原告。嗣上開土地於78年5月31日全部辦
    理繼承登記為簡名義，且簡亦於辦理繼承登記前即
    78 年4月4日先行書立同意書，同意於完成繼承登記後無條
    件將前述土地辦理過戶予原告或其指定第三人，並同意依77
    年11 月8日簽訂之契約內容履行。原告就前開買賣價款已全
    數付清，惟出賣人除將坐落台北縣貢寮鄉○○○○段17、
    22-2 、22-3、353地號土地辦理移轉登記予原告指定之第三
    人外，其餘如附表所示之土地迄未辦理移轉登記。而簡
    亦不幸於81年8月19日死亡，被告為其繼承人，惟被告迄未
    辦理繼承登記，又拒不將系爭土地辦理移轉登記予原告，為
    此依買賣契約及繼承之法律關係，提起本訴，並於本院聲明
    ：被告應將已故簡所有坐落如附表所示之土地所有權全
    部辦理繼承登記後，將其所有權移轉登記予原告。
二、被告則以：系爭土地之合法繼承人為簡文生、簡文淵、簡文
    言，應繼分各為三分之一，簡文生於70年12月17日死亡，被
    告及簡再轉繼承，就此部分固應負責。惟簡文言、簡森
    彬、王爽與原告簽訂之買賣契約，並非由簡文淵之全體繼承
    人所為，該土地買賣契約無效。而原告提出之同意書非簡
    親筆簽名，且於當時未徵得全部繼承人之同意及授權，自
    不可能將系爭土地全部登記於簡名下，該繼承登記為他
    人所操縱，顯有瑕疵等語置辯，並聲明：駁回原告之訴。如
    受不利之判決，願供擔保請准宣告免假執行。
三、本件原告主張其於77年11月8日與被告簽訂買賣契約，購買
    簡根母所有系爭土地應有部分三分之一，價金為500,000元
    ；另於77年9月10日與簡文言、簡森彬、王爽簽訂買賣契約
    ，購買簡根母所有上開土地應有部分三分之二，價金為929,
    500元，均約定上開土地係屬禁止移轉之土地，俟解禁後即
    辦理過戶登記手續，及該標的物俟辦竣繼承登記，應即協同
    原告辦理過戶登記。原告已依約將買賣價金全部付清，除上
    開坐落台北縣貢寮鄉○○○○段17、22 -2、22-3、353地號
    土地辦理移轉登記予原告指定之第三人外，其餘如附表所示
    之土地迄未辦理移轉登記予原告，現仍登記於簡名下之
    事實，已據原告提出不動產買賣契約書二份、土地登記謄本
    八份為證，並為被告所不爭執，堪信此部分事實為真實。
四、原告主張依據不動產買賣契約書約定，及簡書立之同意
    書，與繼承之法律關係，被告應就如附表所示之土地辦理繼
    承登記後，移轉登記予原告等語，被告就其和簡與原告
    簽訂買賣契約部分固不爭執，惟辯稱系爭土地之合法繼承人
    為簡文生、簡文淵、簡文言，應繼分各為三分之一，就簡文
    淵、簡文言應繼分三分之二部分，原告僅與簡文言、簡森彬
    、王爽簽訂買契約，非由簡文淵之全體繼承人為之，買賣契
    約無效。原告提出之同意書非簡親筆簽名，且於當時未
    徵得全部繼承人之同意及授權，不可能將系爭土地全部登記
    於簡名下，該繼承登記為他人所操縱，顯有瑕疵等語。
    是本件應予審究之爭點為原告與簡文言、簡森彬、王爽就系
    爭土地簽訂之買賣契約是否有效？原告得否依買賣契約、同
    意書之約定，請求簡履行移轉登記之義務？茲詳述如下
    ：
  (一)按簽訂買賣契約係屬債權行為，出賣人對於買賣標的物，縱
    無處分權，其買賣契約仍屬有效。本件依原告提出之戶籍謄
    本與繼承系統表所示，簡文淵之繼承人除王爽、簡森彬外，
    尚有王慶州、簡美惠、王麗華、王麗玉等人，被告所稱土地
    買賣契約非由簡文淵之全體繼承人所為，固堪信為真實。然
    依前說明，尚不影響該買賣契約之效力。是被告抗辯該買責
    契約非由簡文淵全體繼承人所為，應屬無效云云，自不足取
    。
  (二)次按物之出賣人負交付其物於買受人，並使其取得該物所有
    權之義務，民法第348條第1項定有明文。而出賣人對於買賣
    標的物，縱無處分權，其買賣契約仍屬有效，出賣人仍負有
    交付其物並移轉其所有權予買受人之義務。本件簡文言、簡
    森彬、王爽與原告就系爭土地簽訂之買賣契約既屬有效，簡
    文言、簡森彬、王爽自負有依約交付系爭土地應有部分三分
    之二並移轉其所有權予原告之義務。
  (三)系爭土地為農地，且買賣當時尚未辦理繼承登記，買賣契約
    書特別約定，俟解禁後即辦理過戶登記手續，及該標的物俟
    辦竣繼承登記，簡文言、簡森彬、王爽應即協同原告辦理過
    戶登記，此有不動產買賣契約書可稽。原告主張依簡78
    年4月4日書立之同意書，足證簡同意履行上開出賣人簡
    文言、簡森彬、王爽所負之移轉登記義務等語，被告則否認
    該同意書之真正。查上開同意書上蓋有簡之印文，經與
    不動產買賣契約書上所附簡收款收據之印文比對結果，
    其字體大小、形式相同，顯係同一印章所蓋，而被告自認其
    代理簡收款事實（見本院卷第63頁），堪信同意書上簡
    印文確屬真正。次查依簡書立之同意書載明「茲有
    被繼承人簡根母所有坐落土地於台北縣貢寮鄉○○○○段15
    、17、21、22-2、22-3、23-2等六筆（持分全部）及同段17
    -1、353地號二筆（持分1/2），共八筆土地，原應分三房各
    繼承1/3（即簡文言、王爽等應繼承分得2/3，本人分得1/3
    ）今前述所有繼承之土地，已全售予乙○○先生（茲於77.
    9.10及77.11.8簽訂買賣契約在案），今因所有土地繼承及
    過戶而辦理繼承於本人一人名下，但本人同意簡文言、王爽
    等應分得前述土地2/3持分的出售土地價款及其簽訂契約有
    效。所有土地雖繼承本人一人名下，但本人同意於完成繼承
    後無條件辦理過戶予乙○○或其指定第三人，並依民國77
    年11月8日簽訂之契約履行。」，而系爭土地嗣於78年5月31
    日辦竣繼承登記於簡名下，且其中坐落台北縣貢寮鄉○
    ○○○段17、22 -2、22-3、353地號土地嗣並已依約辦理移
    轉登記與原告或其指定人之事實，有土地登記謄本可憑，顯
    見簡確實依照同意書所載，履行關於簡文言、簡森彬、
    王爽依買賣契約所負之義務。是則原告主張簡承諾於系
    爭土地辦理繼承登記於其名下後，依買賣契約履行移轉登記
    義務足堪採信。被告辯稱同意書非簡親筆簽名，繼承登
    記有瑕疵云云，均不足採。
五、又按繼承人自繼承開始時，承受被繼承人財產上之一切權利
    義務，民法第1148條亦定有明文。本件原告已依不動產買賣
    契約書約定付清全部價金，如附表所示之土地並無不能移轉
    登記之情，且已辦理繼承登記於簡名下，簡復承諾
    履行簡文言、簡森彬、王爽依買賣契約對於原告所負之移轉
    登記義務。而簡業已死亡，被告為其繼承人，繼承其權
    利義務，原告依買賣契約、同意書之約定與繼承之法律關係
    ，訴請被告辦理繼承登記後，再為移轉登記，自屬有理由。
六、綜上所述，原告主張依買賣契約、同意書之約定與繼承之法
    律關係，請求被告就如附表所示之土地辦理繼承登記後，移
    轉登記與原告，於法有據，應予准許。
七、結論：本件原告之訴為有理由，依民事訴訟法第78條判決如
    主文。
中    華    民    國    95    年    3     月    8     日
                  民事第四庭    法  官    林麗玲
附表：
┌──┬────────┬──┬───────┬─────┐
│編號│土地坐落        │地目│面積(平方公尺)│ 權利範圍 │
├──┼────────┼──┼───────┼─────┤
│1   │台北縣貢寮鄉大石│旱  │145           │ 全部     │
│    │壁坑段15地號    │    │              │          │
├──┼────────┼──┼───────┼─────┤
│2   │台北縣貢寮鄉大石│林  │1,077         │ 1/2      │
│    │壁坑段17-1地號  │    │              │          │
├──┼────────┼──┼───────┼─────┤
│3   │台北縣貢寮鄉大石│田  │8,657         │ 全部     │
│    │壁坑段21地號    │    │              │          │
├──┼────────┼──┼───────┼─────┤
│4   │台北縣貢寮鄉大石│旱  │2,129         │ 全部     │
│    │壁坑段23-2地號  │    │              │          │
│    │                │    │              │          │
└──┴────────┴──┴───────┴─────┘
以上正本係照原本作成。
如對本判決上訴，須於判決送達後二十日之不變期間內，向本院
提出上訴狀。
中    華    民    國    95    年    3    月    13    日
                                書記官    李承翰


司法院資訊處製作；財團法人民間司法改革基金會備份。
